【裁判字號】    89,自,78
【裁判日期】    891206
【裁判案由】    詐欺
【裁判全文】
臺灣士林地方法院刑事裁定                            八十九年度自字第七八號
    自  訴  人  甲○○
    自訴代理人  王信雄律師
    被      告  丙○○
                乙○○
右列被告因詐欺案件，經自訴人提起自訴，本院裁定如左：
    主  文
自訴駁回。
    理  由
一、按法院或受命法官於自訴案件第一次審判期日前訊問及調查結果，如認為案件有
    刑事訴訟法第二百五十二條至第二百五十四條之情形者，得以裁定駁回其自訴，
    同法第三百二十六條第三項定有明文。
二、本件自訴意旨略稱：被告丙○○及乙○○係夫妻關係，緣被告丙○○於民國八十
    五年十一月間某日，經案外人陳清男介紹與自訴人甲○○認識，因自訴人從事造
    漆行業，被告丙○○即向自訴人遊說，欲前往大陸設廠經營油漆事業，尚缺一合
    夥人，並以自訴人好友陳清男、陳聰經兄弟業已同意入夥，邀自訴人參加，自訴
    人礙於好友陳清男情面不疑有詐，乃同意每人出資新台幣（下同）二百五十萬元
    ，共分四股，並商議先在台灣籌設久源造漆有限公司後，始於大陸設廠生產。自
    訴人旋於(一)同年月二十日，即自上海商業儲蓄銀行匯款十萬元至被告丙○○所指
    定之琮源企業有限公司，(二)嗣於八十六年三月間，被告丙○○以大陸工廠業已設
    立急需裝設機械及進料生產，指示自訴人購買機械零件及事務用具，自訴人從八
    十六年三月份起至四月底止，陸續購買供應，共計支付七萬一千五百二十三元，
    (三)及於同年四月三十日、五月二日、七月二日分別向泳三有限公司、蘇錦工業有
    限公司購買機械儀器，支付二十七萬元及八十七萬二千九百五十元，運交大陸工
    廠，(四)又被告丙○○以大陸工廠需資金周轉為由，要求自訴人將款項會交其妻即
    被告乙○○轉交，自訴人並分別於同年五月二日、六月五日，自臺北縣八里鄉農
    會、淡水第一信用合作社，匯款三十萬及八十八萬五千四百八十二元至被告乙○○之華南商業銀行南港分行帳戶內。被告為取信自訴人，邀自訴人至大陸工廠，
    假以公司印信及銀行存摺交自訴人管理，並支付薪資予自訴人，詎被告丙○○圖
    謀為自己不法之所有，以大陸法規規定為由，將大陸工廠登記為其所有，而棄臺
    灣公司遲遲未辦理公司登記，並於同年七月間即由被告乙○○入夥為股東，大陸
    工廠業務及財物均由其家族獨攬，自訴人見狀，乃於八十七年二月二十七日，向
    被告丙○○聲明退夥，被告丙○○諉以同意退還自訴人前所支付之二百四十萬元
    ，自訴人信以為真，惟迄今已逾二年，被告丙○○分文未還，自訴人迭次向被告
    二人催討，被告丙○○則匿居大陸避不見面，其妻即被告乙○○則以待丙○○返
    回臺灣即將自訴人出資還清推諉。因認被告丙○○、乙○○共同涉犯刑法第三百
    三十九條第一項之詐欺罪嫌云云。
三、本院經查：自訴人確有對被告丙○○在大陸投資設立公司出資達新臺幣二百四十
    萬元之事實，固有自訴人所提出帳目明細（洪合夥人資本表）影本乙份及上海商
    業儲蓄銀行、臺北縣八里鄉農會、淡水第一信用合作社等匯款憑條影本各一紙附
    卷可稽。被告丙○○復經傳未到，惟訊據被告乙○○堅決否認有何詐欺之犯行，
    辯稱：被告丙○○在大陸設有福州琮源造漆有限公司（以下簡稱：琮源公司），
    自訴人確有出資無誤，其中琮源公司原名久源公司，於八十五年十二月二十五日
    成立，共有五名股東，除被告二人、案外人陳清男、陳聰經外，自訴人甲○○亦
    在其列，且因被告二人均屬外行，是自公司設立時起，即由自訴人與案外人陳清
    男、陳聰經等負責執行業務；迄於八十七年二月二十八日，被告二人與其餘股東
    曾在自訴人等住處開會，當時決定股東以公司資產持分分配拆夥，嗣於八十七年
    三月十二日，自訴人甲○○與案外人陳聰經曾傳真表示工廠已清理完畢，董事將
    於八十七年三月十七日至大陸進行拆夥分配，然被告丙○○屆期趕赴大陸時，自
    訴人等已返回臺灣，以致相關程序無法進行，惟自其時起，公司經營所需資金，
    均由被告二人支應，公司業務亦由被告丙○○負責經營，自訴人等拒不理睬等語
    。且查：被告丙○○在大陸投資設立琮源公司（原名：久源公司），固由大陸福
    州對外濟貿易局批復同意外商獨資經營（台資）；惟琮源公司則由董事長丙○○
    、董事陳清男、陳聰經及甲○○等人共同組成之事實，有福州市倉山區對外經濟
    貿易局榕倉外經貿資字（一九九六）字○四七號對琮源公司批復同意設立經營之
    函文影本一紙、中華人民共和國企業法人營業執照影本一紙等附卷可稽；而被告
    二人、自訴人甲○○及案外人陳清男、陳聰經，亦共同行文向經濟部投資審議委
    員會就投資大陸久源（琮源）公司申請補辦許可獲准乙節，亦有該會八十六年十
    一月二十一日經（八十六）投審二字第八六七一三一四六號函文影本一紙在卷可
    稽。而被告二人與自訴人甲○○、案外人陳清男、陳聰經等人，並曾就股東增資
    乙事共同立據於八十七年二月二十七日前匯款繳交乙節，亦有經自訴人等及甲○○親自簽具之股東增資字據影本乙紙存卷可參，足見被告二人雖於大陸設廠登記
    時，未將自訴人甲○○及案外人陳清男、陳聰經明文登記為股東，然自始並未有
    隱瞞、否認自訴人等投資、經營大陸公司、廠房之言行，況自訴人甲○○復於本
    院另案八十九年度自字第七七號調查時具結證稱：伊與自訴人入夥時，並未與被
    告等約定需登記為公司股東等語明確（見該案卷八十九年五月十日訊問筆錄），
    則自難徒以被告二人所經營前開公司之營業執照載明：企業類別：獨資經營（台
    資）乙節，而未將自訴人登記為公司股東乙節，即認被告二人有共同詐騙自訴人
    出資之犯行。
四、次查：自訴人所投資上開公司自設立營運起始，即由自訴人及案外人陳清男、陳
    聰經共同負責公司業務之執行乙節，業經自訴人及案外人陳清男、陳聰經於本院
    八十九年度自字第七七號案件調查時陳明屬實（見該案卷本院八十九年五月十日
    訊問筆錄），且有被告乙○○所提出之由案外人陳清男於八十六年三月十八日以
    琮源公司法人代表身分所簽立之廠房租賃合同、由自訴人於八十六年七月三十日
    以琮源公司代表身分所簽具補充合同、由自訴人於八十七年五、六、七月間以久
    源公司單位主管名義所經手簽具之銀行特種轉帳傳票、由自訴人與陳佑容於八十
    七年二月間所批示之報銷單、由自訴人於八十六年七月間所批准之借款單及其於
    八十六年九月間以主管身分所簽具之原材料入庫單、於八十六年十月二十八日以
    監交人身分所簽具之工作交接清單影本影數紙所顯示自訴人及案外人陳清男、陳
    聰實際決策及執行業務之在卷可憑，自訴人與案外人陳清男、陳聰經且自承：係
    因渠等認被告丙○○係幕後操縱公司，始無意再執行公司並行投資，進而決議拆
    夥並退出公司等語明確（見前開本院八十九年度自字第七七號案卷八十九年四月
    五日訊問筆錄），足見自訴人於大陸所投資之公司成立後，直至八十七年二月間
    ，均確係由自訴人及案外人陳清男、陳聰經綜理執行公司業務無疑。則被告丙○○及乙○○如何能有自訴人所指：被告丙○○獨攬工廠業務及財物云云，即有可
    議。
五、再查：被告二人與自訴人及案外人陳清男、陳聰經確於八十七年二月二十八日經
    董事會開會決議：以公司資產分配持分價值，股東決議拆夥乙節，有經自訴人與
    案外人陳清男、陳聰經等親自簽具之協議書影本乙紙在卷可據，並為自訴人自始
    陳明屬實。雖被告二人及自訴人雙方對協議拆夥後，何以未依約於同年三月間至
    大陸公司進行財產分配乙事，各執一詞，然由卷附由被告乙○○所提出於八十七
    年三月十二日甲○○、陳佑容所簽具之書面、八十九年三月二十八日琮源公司拆
    夥處案議定紀錄、八十九年四月十一日金宏昌公司會議紀錄影本內容以觀，足認
    琮源公司廠區內財產確已於八十七年三月十二日清點完畢，且拆夥之決議確在八
    十七年二月二十八日達成，雖議定於八十七年三月十七日進行拆夥手續，惟因人
    員未到齊而流會，嗣雖數度約集相關人員，惟均因工程款及帳目問題，以致迄今
    無法對帳清理等情，應無可疑。是自訴人及案外人陳清男、陳聰經等公司合夥人
    既與被告二人達成決議合意退夥後，縱有因合夥人未交還公司原用印章，然為繼
    續獨力經營公司之需，而基於公司負責人之身分另行刻印使用，原無偽造印章可
    言，且亦未能僅以被告二人與自訴人間因帳目問題、迄未就合夥財產分配清算達
    成協議乙節，即遽認被告等有何詐欺犯行。至於自訴人等另指；被告丙○○未依
    約在臺設立公司云云，然查：被告丙○○在臺並無成立公司，係因被告丙○○要
    求在臺公司帳目均應由案外人陳清男做帳，然為案外人陳清男所拒絕，以致公司
    未能依約設立等情，已經自訴人甲○○於本院八十九年度自字第七七號案件調查
    時以證人身份結證屬實（見該案卷本院八十九年五月十日訊問筆錄），益徵被告
    丙○○在臺公司並未設立純係因其與案外人陳清男事後對成立後公司財務帳目何
    人負責處理乙事無法達成協議所致，自難認被告丙○○對此有何意圖為自己或第
    三人不法利益之詐欺犯意，本件應純屬民事債務糾葛，與刑法詐欺罪責無涉，自
    訴人宜循民事程序請求救濟。此外，復查無其他積極事證足資證明被告等涉有自
    訴人所指上開犯行，渠等罪嫌自屬不足，依照首開說明，本件自訴應予駁回。
據上論斷，應依刑事訴訟法第三百二十六條第三項、第二百五十二條第十款，裁定如
主文。
中      華      民    國    八十九    年     十二     月      四      日
                                臺灣士林地方法院刑事第二庭
                                        法  官  李  昆  霖
右正本證明與原本無異。
如不服本裁定應於送達後五日內向本院提出抗告狀。
                                        書記官  陳  佳  伶
中      華      民      國    八十九    年     十二     月      六      日


司法院資訊處製作；財團法人民間司法改革基金會備份。
